【裁判字號】    97,訴,866
【裁判日期】    980403
【裁判案由】    履行契約
【裁判全文】
臺灣彰化地方法院民事判決  97年度訴字第866號
原      告  乙○○
被      告  甲○○
被      告  丙○○
共      同
訴訟代理人  黃茂松律師
上列當事人間請求履行契約事件，本院於民國98年03月20日言詞
辯論終結，判決如下：
    主      文
被告甲○○應將坐落彰化縣彰化市○○段西門小段三九○之五地
號、地目建、面積五八平方公尺土地之權利範圍三分之一，及其
上建物即坐落彰化市○○段西門小段一○四二建號建物、門牌彰
化市○○里○○路二七○號、總面積一五五．七六平方公尺；一
層面積：二六．○八平方公尺、二層面積：三八．九四平方公尺
、三層面積：三八．九四平方公尺、四層面積：三八．九四平方
公尺、騎樓一二．八六平方公尺、權利範圍二分之一，辦理所有
權移轉登記予原告。
被告丙○○應將坐落彰化縣彰化市○○段西門小段三九○之五地
號、地目建、面積五八平方公尺土地之權利範圍三分之一辦理所
有權移轉登記予原告。
訴訟費用由被告甲○○負擔新台幣貳萬貳仟貳佰柒拾貳元，被告
丙○○負擔新台幣壹萬壹仟玖佰玖拾貳元。
原告假執行之聲請駁回。
    事實及理由
一、原告主張：
  (一)坐落彰化市○○段西門小段390之5地號、地目建、面積58平
    方公尺土地 (下稱系爭土地)，為原告及被告甲○○、被告
    丙○○等三人共有，原告及被告甲○○、丙○○等三人應有
    部分各為三分之一；上開土地上之建物即坐落彰化市○○段
    西門小段1042建號、門牌彰化市○○里○○路 270號、總面
    積155．76平方公尺；一層面積：26．08平方公尺、 二層面
    積：38．94平方公尺、三層面積：38．94平方公尺、四層面
    積：38．94平方公尺、騎樓12．86平方公尺（下稱系爭建物
    ）為原告及被告甲○○（註：起訴狀誤載為被告楊榮茂）等
    二人共有；原告及被告甲○○等二人應有部分各為二分之一
    。
  (二)前被告甲○○對於原告已提起分割共有物事件，經鈞院以96
    年度訴字第1093號民事案件審理之，兩造於該事件97年04月
    16日言詞辯論期日審理時，已當庭達成協議，同意由原告以
    總價新台幣（下同）555萬元（包含建物及土地）向被告甲○○及丙○○二人購買渠等分別所有系爭建物及土地之應有
    部分，即由被告甲○○分得218萬元，被告丙○○分得118萬
    元，以取得：「兩造共有坐落彰化市○○段西門小段390之5
    地號、地目建、面積58平方公尺之土地，及其上建物即坐落
    彰化市○○段西門小段1042建號、門牌彰化市○○里○○路
    270號、總面積155‧76平方公尺；一層面積26‧08平方公尺
    、二層面積38‧94平方公尺、三層面積38‧94平方公尺、四
    層面積38‧94平方公尺、騎樓12‧86平方公尺之建物轉登記
    ，並將上開土地其應有部分三分之一及上開建物其應有部分
    二分之一登記為原告所有。」；及被告丙○○願將其所有前
    開應有部分出售予原告，故被告丙○○應協同原告就兩造共
    有坐落彰化市○○段西門小段三九０之五地號、地目建、面
    積58平方公尺之土地將其應有部分三分之一登記為原告所有
    。」之合意。
  (三)嗣原告即與被告丙○○於97年04月25日（註：起訴狀誤載為
    97年04月27日）訂立買賣契約書，原告原欲依協議內容交付
    訂金45萬元予被告甲○○，惟因其毀諾，原告不得不依法提
    存，又兩造已達成協議甚明，而因被告甲○○無故毀諾，致
    上開事件不得不進行訴訟程序，嗣作成民事判決，其理由更
    認定：「原告於97年04月16日當庭表明如被告出價超過 550
    萬元（包括土地及建物）就賣她，經被告乙○○當庭表明願
    以總價555萬元（包含建物及土地）購買（由原告分得218萬
    ，被告丙○○分得 118萬元），但他們（原告與被告丙○○
    ）要協同伊辦理貸款，同意於二個月內辦理完成，否則同意
    由原告依相同條件購買等語。此經原告與被告丙○○同意，
    原告且要求乙○○應該於97年5月5日前先付訂金（45萬元）
    ，其他尾款等貸款後再給，凡此買賣價金與標的物均予明確
    且經兩造簽名同意，其後因原告及被告丙○○毀諾拒不收受
    訂金且不提供相關權狀協助乙○○辦理銀行貸款，然此屬買
    賣各該應有部分房地之協議，‧‧‧」。
  (四)原告謹依買賣契約之法律關係，依民法第 348條等規定，請
    求被告甲○○應協同將其所有系爭土地應有部分三分之一及
    系爭建物應有部分二分之一登記為原告所有；被告丙○○應
    協同原告就其所有系爭土地應有部分三分之一登記為原告所
    有。又兩造於上開事件中已就價金之給付為特別之約定，即
    「但他們（原告與被告丙○○）要協同伊辦理貸款，同意於
    二個月內辦理完成，否則同意由原告依相同條件購買‧‧‧
    。此經原告與被告丙○○同意，原告且要求乙○○應該於97
    年5月5日前先付訂金（45萬元），其他尾款等貸款後再給‧
    ‧‧」，職是，被告應先有協同辦理登記之義務。
  (五)按當事人互相表示意思一致者，無論其為明示或默示，契約
    即為成立。當事人對於必要之點，意思一致，而對於非必要
    之點，未經表示意思者，推定其契約為成立，關於該非必要
    之點，當事人意思不一致時，法院應依其事件之性質定之。
    民法第153條定有明文。又當事人締結不動產買賣之債權契
    約，固非要式行為，惟對於契約必要之點意思必須一致，買
    賣契約以價金及標的物為其要素，價金及標的物，自屬買賣
    契約必要之點，茍當事人對此兩者意思未能一致，其契約即
    難謂已成立。定金收據業已表明買受人為被上訴人，並表明
    買賣之標的物及總價金，對於買賣必要之點（要素）既意思
    表示一致，依民法第153條第2項，第345條第2項規定，兩造
    間該房地之買賣契約自屬已有效成立。至其他非必要之點如
    付款方式、過戶程序、稅金負擔等兩造既無特別約定自應依
    法律規定為之，不能因此而謂買賣尚未成立（最高法院40年
    台上字第1482號判例意旨及77年台上字第2479號裁判意旨參
    照）。本件兩造間就系爭房地之買賣，業於97年04月16日就
    買賣標的物及總價金等必要之點，意思表示一致，則兩造間
    就系爭房地之買賣契約，當已合法、有效成立。至於被告一
    再爭執之土地增值稅、代書費用等，揆諸前揭最高法院見解
    ，顯非屬必要之點，兩造當時既未特別約定，自應依相關法
    律規定辦理，尚不能據此即認買賣未成立，從而，本件兩造
    間就系爭房地之買賣契約既已合法、有效成立，原告自得援
    引兩造間買賣之約定及民法買賣相關規定，請求被告將系爭
    房地之應有部分移轉登記與原告。
  (六)又原告嗣與被告丙○○簽立之不動產買賣契約書，此為履踐
    兩造間之買賣合意，委請土地代書代辦相關過戶手續，經代
    書指示而簽訂（向地政機關申辦不動產過戶需備不動產買賣
    契約書），乃屬履行契約之方式，並非原告與被告丙○○另
    有買賣合意（兩造間買賣契約早於97年04月16日即已合法、
    有效成立）。另就被告甲○○部分，若依兩造買賣契約之約
    定，其原亦應與原告簽訂書面之不動產買賣契約，俾利辦理
    不動產過戶，惟因其嗣後翻異原承諾而拒不履行相關不動產
    過戶之約定，故未簽訂書面契約。
  (七)依兩造間買賣契約之約定，被告當時承諾「同意被告乙○○
    的出價，但她應該於97年05月05日前先付部分訂金（45萬元
    ），其他尾款等貸款後再給。」，而原告亦已依約定給付訂
    金45萬元（因被告甲○○拒絕受領，原告乃以提存為之），
    則被告即負有不動產過戶之義務，至於買賣價金之尾款，需
    待原告貸款後再為給付，從而，本件依兩造買賣契約之約定
    ，系爭不動產之過戶，與買賣價金尾款間，並無應同時為之
    ，自無民法第264條同時履行抗辯之適用。
  (八)按民法第88條之規定，係指意思表示之內容或表示行為有錯
    誤者而言，與為意思表示之動機有錯誤之情形有別（最高法
    院51年台上第3311號判例意旨可參）。而所謂之動機錯誤指
    意思表示緣由或其目的之錯誤，即表意人在其意思形成的過
    程中，對其決定為某特定內容意思表示具有重要性的事實認
    知不正確。因動機存於內心，無法表徵於外界，故動機錯誤
    不得撤銷，採表意人自己承擔風險原則。被告丙○○雖以「
    第一點我沒拿訂金20%，第二點我要賣清阿」云云，主張因
    意思表示錯誤而撤銷買賣契約，惟被告丙○○亦自承「上次
    這個問題，當時我不是這樣說，但這樣對賣的人比較不合理
    啦」，顯見被告丙○○所稱訂金及賣清云云，僅屬其個人內
    心之想法、意欲，充其量僅為意思表示之動機，則揆諸前揭
    最高法院判例意旨，被告丙○○縱有動機錯誤，亦不得撤銷
    已合法、有效成立之買賣契約。並聲明：(1)請求判決如主文
    第1項、第2項所示。(2)訴訟費用由被告負擔。(3)原告願供擔
    保，請准宣告假執行。
二、被告方面抗辯：
  (一)按不動產買賣，因標的金額龐大，兩造當事人所需達成合致
    之事項甚多，不宜輕率，故實務運作均訂立書面不動產買賣
    契約，以示慎重，並杜事後之爭議，而達成保障私權及預防
    訴訟之目的，此亦與民法第166之1條增訂：「契約以負擔不
    動產物權之移轉、設定或變更之義務為標的者，應由公證人
    作成公證書。」要式行為之立法意旨相同。又按當事人對於
    必要之點，意思一致。而對於非必要之點，未經表示意思者
    ，推定其契約為成立，關於該非必要之點，當事人意思不一
    致時，法院應依其事件之性質定之。民法第153條第2項定有
    明文。是縱認本件當事人間就系爭買賣契約之必要之點已有
    意思表示之合致，系爭買賣契約僅為推定成立，並不可據以
    視為系爭買賣契約已然成立。依原告所提之彰化縣地政士公
    會會員專用契約書之不動產買賣契約書範本所載，買賣雙方
    就不動產買賣，除約定買賣標的物及價金總額外，尤尚約定
    價金給付方法、稅負及代辦費用之負擔、點交方式及違約罰
    則等事項，蓋上開事項均影響兩造出售、應買意願及買賣價
    金。查兩造固於鈞院97年度訴字第1093號分割共有物案97年
    04月16日言詞辯論期日就系爭房地達成總價 555萬元之協議
    ，惟其關於稅負（尤其土地增值稅）負擔、點交方式及違約
    罰則等影響出售、應買及價金等重要之點則未達成合致，是
    系爭房地應有部分之買賣尚未成立。則原告依上開言詞辯論
    筆錄請求履行契約顯屬無據。況若兩造已於上開期日達成買
    賣系爭房地應有部分之合致，則原告又何需再與被告丙○○
    再簽立不動產買賣契約書，此益見兩造確未於上開言詞辯論
    期日達成系爭房地應有部分買賣之合致甚明。
  (二)又被告於鈞院97年度訴字第1093號分割共有物案97年04月16
    日言詞辯論期日同意以總價 555萬元出售系爭房地應有部分
    ，其真意係不含稅負及代辦費用之負擔，此有該案97年05月
    21日言詞辯論期日被告訴訟代理人所陳：原告（即本案被告
    ）要分得 218萬他就是要拿清就對啦，此有該日之錄音光碟
    譯文在卷可稽。蓋因系爭房地應有部分之移轉，其應繳之土
    地增值稅即高達50餘萬元，此影響出售系爭房地意願及價金
    數額，誠屬系爭買賣契約重要之點，而兩造既對稅負及代辦
    費用之負擔尚未達成合致（被告認由買受人負擔，原告認由
    出賣人負擔），則系爭買賣契約即未達成合致，故原告尚不
    得據此未達成合致之買賣契約請求被告移轉系爭房地之應有
    部分。
  (三)按意思表示之內容有錯誤，或表意人若知其事情即不為意思
    表示者，表意人得將其意思表示撤銷之，民法第 88條第1項
    定有明文。所謂若知其事情即不為意思表示者，係指表意人
    形成意思過程、內容並無錯誤，而其意思之表示，非為表意
    人意思形成之內容。退步言，縱鈞院認兩造間買賣契約已達
    合致，惟關於賦稅及代辦費用負擔（尤其是土地增值稅）已
    高達50餘萬元，被告等訂約時若知其該情事者，即不為以總
    價 555萬元出售系爭房地之意思表示，且土地增值稅數額，
    須由對該部分有專長之人始得概算，非被告所長，顯非被告
    過失所致，是被告等自得知悉上開情事後，依民法第88條規
    定撤銷同意以 555萬元出售系爭房地應有部分之意思表示。
    被告甲○○於97年05月21日言詞辯論期日業已陳述兩造間未
    達成買賣契約，以為解除之意思表示，被告丙○○亦認上開
    買賣契約嚴重影響其權益，而於97年05月13日以彰化南瑤郵
    局第 197號存證信函行使撤銷及解除之意思表示，此亦見系
    爭買賣契約確有錯誤之情事，被告等亦以答辯狀繕本之送達
    為再次撤銷同意以 555萬元出售系爭房地應有部分之意思表
    示。是被告等既已撤銷同意出售系爭房地應有部分之意思表
    示，則本件買賣契約即未成立，原告自不得據此未成立之買
    賣契約請求被告等移轉系爭房地之應有部分。
  (四)退萬步言，縱兩造間成立系爭買賣契約，惟兩造亦約定原告
    應給付被告甲○○價金 218萬元，且於97年05月21日言詞辯
    論期日原告已同意先讓銀行設定抵押權，跟銀行約定要借給
    乙○○的錢再直接撥款，這些抵押權設定好之後，你們確定
    可以拿到錢了，再來辦理移轉，這樣都可以等語。顯見兩造
    另約定原告於給付所有款項後（即 218萬元），被告甲○○
    始負有移轉系爭房地應有部分之義務，故原告縱提存45萬元
    ，惟於未給付 218萬元價金前，被告甲○○尚無移轉系爭房
    地應有部分之義務。況按因契約互負償務者，於他方當事人
    未為對待給付前，得拒絕自己之給付。民法第264條第1項定
    有明文。故於原告未給付價金 218萬元前，被告甲○○自得
    拒絕移轉系爭房地之應有部分。至原告所稱兩造就價金之給
    付有特別之約定，而認原告於給付訂金45萬元後，被告甲○○即負移轉登記之義務，惟原告已於97年05月21日言詞辯論
    期日同意原告於給付所有款項後，被告甲○○始負有移轉系
    爭房地應有部分之義務，被告甲○○自無先有協同辦理登記
    之義務。
  (五)又按當事人之資格或物之性質，若交易上認為重要者，其錯
    誤，視為意思表示內容之錯誤，民法第88條第 2項定有明文
    。是本件縱認被告之意思表示係屬動機錯誤者，惟系爭建物
    之原始起造人為被告甲○○等人，並與兩造之親屬共同居住
    是系爭買賣標的之性質已屬社會通念上（祖產）意含。就祖
    產而言，應以代代相傳為上，故我國社會交易上均認祖產買
    賣與否，與祖產買賣之對象為何？係為最重要之事項。經查
    ：原告竟於買賣成立與否未定之前，就與訴外人有商討出賣
    系爭買賣契約標的事宜。顯見原告非祖產買賣上適宜之當事
    人，是原告之資格，對本件被告二人之買賣契約對象顯為不
    當，故有民法第88條第 2項撤銷意思表示之適用。並聲明：
    (1)原告之訴駁回。(2)訴訟費用由原告負擔。(3)若受不利益判
      決，願供擔保免為假執行。
三、兩造不爭執之事項：
  (一)被告等於本院96年度訴字第1093號分割共有物事件97年04月
    16日言詞辯論期日審理時同意由原告以總價 555萬（包含建
    物及土地）購買系爭土地及建物，由被告甲○○分得 218萬
    元、被告丙○○分得118萬元。
  (二)被告甲○○於上開言詞詞辯期日要求原告於97年05月05日前
    先付部分訂金45萬元，其他尾款等貸款後再給；原告同意被
    告甲○○上述要求。
  (三)嗣後被告甲○○拒絕受領訂金45萬元，原告乃於97年05月05
    日以本院97年度存字第 682號提存事件，對被告甲○○提存
    訂金45萬元。
  (四)被告丙○○業於97年04月25日與原告就被告丙○○所有系爭
    土地應有部分三分之一及坐落同小段 390－15地號土地應有
    部分三分之一，簽訂書面之不動產買賣契約書，約定買賣總
    價款為118萬元，並約定付款方式為：系爭土地、建物及390
    －15地號土地所有共有人辦理所有權買賣移轉登記後向金融
    機關辦理貸款後支付。
  (五)被告丙○○以上開契約書之簽訂對其權益損害至大為由，於
    97年05月13日以彰化南瑤郵局第 197號存證信函向原告為撤
    銷及解除契約之意思表示。
四、兩造爭執之事項：
  (一)兩造於本院96年度訴字第1093號分割共有物事件97年04月16
    日言詞辯論期日審理時就系爭土地、建物所為買賣之意思表
    示是否達成合致？即該買賣契約是否成立？
  (二)倘買賣契約成立，被告等之意思表示是否有錯誤而得依民法
    第88條規定撤銷其意思表示？
  (三)兩造間買賣契約有無解除權發生之原因？
  (四)被告可否依民法第264條第1項規定行使同時履行抗辯？
五、得心證之理由：
  (一)按「當事人互相表示意思一致者，無論其為明示或默示，契
    約即為成立。當事人對於必要之點，意思一致，而對於非必
    要之點，未經表示意思者，推定其契約為成立，關於該非必
    要之點，當事人意思不一致時，法院應依其事件之性質定之
    。」民法第 153條定有明文。復按，買賣契約以價金及標的
    物為其要素，價金及標的物，自屬買賣契約必要之點，至其
    他非必要之點如付款方式、過戶程式、稅金負擔等，兩造如
    無特別約定，自應依法律規定為之，不能因此而謂買賣尚未
    成立。又當事人間除標的物及價金外，苟約定其他交易上之
    重要事項亦列為必要之點者，衡諸契約自由原則，固非法所
    不許，惟依舉證責任分配之原則，仍應由主張有此約定之一
    方，負舉證責任。
  (二)經查：『‧‧‧‧原告訴訟代理人陳述：如果被告出價超過
    550 萬元（包括土地及建物）我們就賣她。被告乙○○陳述
    ：願以總價 555萬元（包含建物及土地）購買（由原告分得
    218萬，被告丙○○分得118萬元），但他們要協同我辦理貸
    款。同意於二個月內辦理完成，否則同意由原告依相同條件
    購買。被告丙○○陳述：同意被告乙○○的出價。原告訴訟
    代理人陳述：同意被告乙○○的出價，但她應該於97年5月5
    日前先付部分的訂金（45萬元），其他尾款等貸款後再給。
    被告乙○○陳述：會於97年5月5日前先付訂金45萬元給原告
    ，否則同意由原告依相同條件向我購買。法官諭知：原告及
    被告丙○○應提供相關權狀協助乙○○辦理銀行貸款事宜。
    』係本院96年度訴字第1093號分割共有物事件97年04月16日
    言詞辯論期日之筆錄內容，且兩造本人及該事件原告甲○○
    之訴訟代理人黃茂松律師均於該筆錄上簽名，此有本院依職
    權調取之上開事件卷宗可稽，亦為兩造所不爭執，稽諸上開
    筆錄內容，買賣雙方當事人就買賣之標的物、價金之買賣契
    約必要之點所為意思表示顯已達成合致，揆諸前揭說明，兩
    造間就系爭土地、建物之買賣契約已屬有效成立，又關於買
    賣不動產之債權契約，乃非要式行為，若雙方就其移轉之不
    動產及價金業已互相同意，則其買賣契約即為成立。出賣不
    動產之一方，自應負交付該不動產並使他方取得該不動產所
    有權之義務（最高法院57年台上字第1436號判例參照）。又
    不動產物權之移轉或設定，應以書面為之。民法第760條定
    有明文。惟不動產物權之移轉應以書面為之，係指不動產移
    轉之物權契約而言，若為債權契約（如不動產買賣契約）則
    不以書面為必要，兩造間就系爭房地所有權移轉之物權行為
    ，已簽訂有土地建築改良物買賣所有權移轉契約書，並持以
    辦理移轉登記在案，有台北縣新店地政事務所函送之上開移
    轉登記文件在卷為憑。上訴人以兩造間系爭買賣未訂書面契
    約為由主張契約無效，顯係混淆債權契約與物權契約所致（
    最高法院84年度台上字第 114號判決參照）。準此，本件兩
    造間系爭買賣未訂書面契約，仍屬有效成立，至嗣後被告丙○○與原告於97年04月25日簽訂之不動產買賣契約書，即屬
    踐行辦理移轉登記時之物權契約。被告等雖辯稱其買賣價金
    是否包含賣方應負擔增值稅，就此契約必要之點並未達成合
    致，買賣契約並未成立云云。惟按「土地所有權之移轉為絕
    賣者，其增值稅向出賣人徵收之，如為繼承或贈與者，其增
    值稅向繼承人或受贈人徵收之。」「土地增值稅之納稅義務
    人如左：一、土地為有償移轉者，為原所有權人。二、土地
    為無償移轉者，為取得所有權之人。三、土地設定典權者，
    為出典人。前項所稱有償移轉，指買賣、交換、政府照價收
    買或徵收等方式之移轉。所稱無償移轉，指遺贈及贈與等方
    式之移轉。」「土地增值稅，以原土地所有權人為納稅義務
    人。但土地所有權無償移轉者，以取得所有權人為納稅義務
    人。」土地法第182條、土地稅法第5條、平均地權條例第37
    條分別定有明文。是以，除非被告等人舉證證明兩造言明土
    地增值稅有其他負擔方式屬於契約必要之點，否則土地增值
    稅之納稅義務人及課徵數額，悉依上開法條規定，故被告等
    以兩造就土地增值稅之確切數額及負擔方式等契約非必要之
    點未達成合致為由而認契約尚未成立，委無足採。
  (三)次按「意思表示之內容有錯誤，或表意人若知其事情即不為
    意思表示者，表意人得將其意思表示撤銷之。但以其錯誤或
    不知事情，非由表意人自己之過失者為限。」民法第88條第
    1 項固有明文規定，惟民法第88條之規定，係指意思表示之
    內容或表示行為有錯誤者而言，與為意思表示之動機有錯誤
    之情形有別（最高法院51年台上字第3311號判例意旨參照）
    。申言之，所謂錯誤，乃指意思表示之人對於構成意思表示
    內涵之效果意思，與其表示於外之表示內容，因錯誤或不知
    而致生齟齬，致內心之效果意思與外部之表示行為不一致而
    言，至於動機錯誤者，乃意思表示緣由之錯誤，即表意人在
    其意思形成之過程中，對於就其決定為某特定內容意思表示
    具有重要性之事實，認識不正確之謂，因導致表意人內心效
    果意思之動機十分複雜，且存在於內部，非他人所得窺知，
    故除當事人之資格或物之性質有誤，且為交易上認為重要者
    ，依民法第88條第 2項可視為意思表示內容之錯誤外，其餘
    表意人在其意思形成之過程中，對於就其決定為某特定內容
    意思表示具有重要性事實認識不正確之動機錯誤，並非意思
    表示內容有錯誤，自不許表意人主張撤銷，否則法律之安定
    性及交易之安全無法維護。本件被告等出售系爭土地、建物
    於扣除應納稅額後，實際得獲取之利益若干，屬於被告與原
    告成立買賣契約時之動機，姑不論系爭買賣之土地增值稅、
    代書費是否果如被告等所稱高達50萬元，基於平均地權之精
    神，被告等享有土地漲價之利益，本應依法繳納土地增值稅
    ，其數額及納稅義務人為法律明定，縱扣除後實際利得不如
    預期，亦屬被告二人意思形成過程中隱藏於內心之動機錯誤
    ，依前揭說明，尚難認其意思表示之內容或表示行為有錯誤
    ，或視為意思表示內容之錯誤，而得依民法第88條規定撤銷
    其意思表示，是被告等此部分之抗辯，顯無足採。
  (四)復按契約之解除者，指當事人之一方因行使解除權而使契約
    自始歸於消滅，以回復訂立契約以前之狀態。又解除權發生
    之原因有二：一為當事人以契約訂定者，謂約定解除權，二
    為因法律之規定，謂法定解除權。次按依契約之性質或當事
    人之意思表示，非於一定時期為給付，不能達其契約之目的
    ，而契約當事人之一方不按照時期給付者，他方當事人得不
    為前條之催告，解除其契約，民法第 255條定有明文。本件
    依上述兩造買賣契約之約定，兩造並未明確約定解除權之事
    由，被告丙○○雖於97年5月13日以彰化南瑤郵局第197號存
    證信函為解除契約之意思表示，惟其解除尚乏法律依據，自
    不生解除契約之效力，況被告丙○○解除契約之事由係「上
    開契約書之簽訂對其權益損害至大」（有上開郵局證信函為
    憑），此核與民法第 255條所規定法定解除權之要件亦屬不
    符，是被告等主張已因行使解除權發生解除買賣契約之效力
    ，亦難認為有理由。
  (五)被告甲○○另辯稱原告未給付價金 218萬元前，被告自得拒
    絕移轉系爭房地之應有部分云云。經查，被告甲○○於上開
    分割共有物事件97年04月16日言詞辯論期日要求原告於97年
    05月05日前先付部分訂金45萬元，其他尾款等貸款後再給，
    原告同意被告甲○○上述要求等情，有該言詞辯論筆錄足稽
    ，又徵諸被告丙○○於97年04月25日與原告簽訂之不動產買
    賣契約書中關於「付款方式為：系爭土地、建物及 390－15
    地號土地所有共有人辦理所有權買賣移轉登記後向金融機關
    辦理貸款後支付」之約定內容，及上開言詞辯論筆錄有「法
    官諭知：原告及被告丙○○應提供相關權狀協助乙○○辦理
    銀行貸款事宜。」之記載，具見原告除應於97年05月05日前
    先支付訂金45萬元被告甲○○外，「原告應支付被告丙○○
    118萬元及被告甲○○其餘尾款173萬元（計算式： 218萬元
    －45萬元 ＝173萬元）之時間，係俟被告等辦理所有權買賣
    移轉登記後，再由原告向金融機關辦理貸款後支付」係兩造
    間約定之契約條款，灼然已甚。被告等既尚未依約履行辦理
    所有權移轉登記之義務，使原告向金融機關辦理貸款，原告
    自尚無支付上開買賣價款之義務，是被告甲○○以原告未給
    付價金218萬元前，其得依民法第第 264條第1項規定行使同
    時履行抗辯，拒絕自己之給付等詞置辯，即難認為有理由。
    綜上所查，兩造間之買賣契約既有效成立，原告亦已依約履
    行支付上開訂金之義務，從而，原告本於買賣契約之法律關
    係，請求被告等分別將系爭買賣標的之所有權移轉登記予原
    告，於法洵屬正當，應予准許。
六、原告陳明願供擔保，聲請宣告假執行，惟查：得為宣告假執
    行之判決，以適於執行者為限，諸如確認判決、形成判決以
    及給付判決中關於夫妻同居之判決、命被告為意思表示之判
    決（院解字第三０七六號及最高法院四十九年台上字第一二
    二五號判例參照）等，按其性質即屬不適於強制執行者，當
    不得為假執行之宣告，本件判決係命被告等為一定之意思表
    示，揆諸前揭說明，係屬不適於執行者，是原告該部分聲請
    ，自於法不合，應予駁回。
七、本件事證已臻明確，兩造其餘攻擊防禦方法及證據資料，經
    核於本件判決之結果不生影響，爰不一一論述，併此敘明。
八、訴訟費用負擔之依據：民事訴訟法第78條、第85條第1項但
    書。
中    華    民    國    98    年    4     月    3     日
                        民事第二庭法  官  邱月嬌
以上正本係照原本作成。
如對判決上訴，應於判決送達後20日內向本院提出上訴狀（須附
繕本）。
中    華    民    國    98    年    4     月    3     日
                                  書記官  呂雅惠


司法院資訊處製作；財團法人民間司法改革基金會備份。
